【裁判字號】    97,消債更,219
【裁判日期】    980316
【裁判案由】    聲請更生程序
【裁判全文】
臺灣苗栗地方法院民事裁定           97年度消債更字第219號
聲 請 人
即債務人    乙○○
                      送達代收.
上列當事人因消費者債務清理事件聲請更生，本院裁定如下：
    主  文
聲請駁回。
本院民國九十七年十一月二十日及民國九十八年二月六日所為之
九十七年度消債更字第二一九號保全處分及延長保全處分裁定，
應予撤銷。
聲請程序費用由聲請人負擔。
    理  由
一、按債務人與金融機構協商成立者，不得聲請更生或清算，但
    因不可歸責於己之事由，致履行顯有重大困難者，不在此限
    ；本條例施行前，債務人依金融主管機關協調成立之中華民
    國銀行公會會員辦理消費金融案件無擔保債務協商機制與金
    融機構成立之協商，準用前項之規定；消費者債務清理條例
    第151 條第5 項、第6 項分別定有明文。
二、本件聲請意旨略以：聲請人前向最大債權金融機構華南商業
    銀行請求協商債務清償方案，並於民國95年6 月協商成立，
    每月須償還新台幣（下同）13,772元。惟因聲請人之薪資收
    入不豐，每月僅約35,000元，扣除協商金額後僅餘21,228元
    ，尚須負擔生活必要支出25,250元、母親及2 名子女黃偉益
    、黃偉豪之扶養費各3,000 元，已有不足。而聲請人之配偶
    本身亦有負債，無法共同分擔家庭生活支出及親屬扶養費用
    ，致聲請人無力繼續償還協商金額，終致於96年1 月毀諾（
    卷第92頁）。是聲請人顯有不可歸責於己致履行有重大困難
    之事由，為此聲請更生等語。
三、按更生程序係為保護有更生誠意之債務人而設，債務人如不
    配合法院而為協力行為，即足認其欠缺清理債務之誠意，且
    無聲請更生之真意，自無加以保護之必要（消費者債務清理
    條例第9 條、第46條參照）。次按民法親屬編第1117條第1
    項規定，受扶養權利者，以不能維持生活而無謀生能力者為
    限。而同條第2 項僅規定，前項無謀生能力之限制，於直系
    血親尊親屬不適用之。是直系血親尊親屬，如能以自己財產
    維持生活者，自無受扶養之權利；易言之，直系血親尊親屬
    受扶養之權利，仍應受「不能維持生活」之限制規定（最高
    法院62年度7 月16日第2 次民庭庭推總會議決議參照）。經
    查：
（一）聲請人主張須獨自負擔生活必要費用與扶養費等不可歸責
      於己之事由，致履行上開協議內容顯有重大困難云云，雖
      據其提出薪資明細表、95及96年度所得資料清單、天然氣
      繳費收據、電力公司繳費通知、電信費帳單、自來水公司
      繳費收據等件（卷第15、16、18、21、80、83至87頁）為
      證。然觀之聲請人之各類所得資料清單（卷第18、21頁）
      ，其95、96年度之薪資所得分別為410,690 元及432,874
      元，平均每月之薪資為34,224元及36,073元，可知聲請人
      於95年協商成立後，非但無薪資驟減或失業之情事，反而
      薪資增加，應有助於協商方案之履行。又聲請人於95年與
      最大債權銀行協商前，其子女黃偉益、黃偉豪皆已出生，
      有戶籍謄本（卷第10、11頁）在卷可佐，故負擔扶養渠等
      之費用與負擔母親扶養費用相同，均非協商成立後始發生
      之事由，而係於聲請人協商當時已存在且得據以評估本身
      經濟情況能否履行協商條件之事由，其仍決意為之而與債
      權銀行成立協商，足見其已評估上開扶養費用就其履行協
      商條件不生影響，自與不可歸責於己之事由之要件不符甚
      明。
（二）又直系血親尊親屬需以不能維持生活者為限，始有受扶養
      之權利，已如前述。而依聲請人母親黃甲○○95、96年度
      之所得稅各類所得資料清單及全國財產稅總歸戶財產查詢
      清單（卷第69、70、78頁）所示，黃甲○○於95、96年度
      分別有14,367元【計算式：5,070 ＋9,297 ＝14,367】及
      18,432元【計算式：14,916 ＋3,516＝18,432】之利息所
      得，依銀行存款年利率2 ％計算，其於銀行之存款即有70
      萬元以上，且其名下有田賦5 筆，足見黃甲○○並非無資
      力而不能維持生活之人，自無依賴有多筆債務之聲請人扶
      養之必要。況聲請人亦未釋明其母親有何不能維持生活之
      情事，是此項扶養費用3,000 元應予扣除。又聲請人之子
      黃偉益，雖年僅19歲且在學，惟其於95、96年度分別有
      250,856 元及277,796 元之薪資收入，平均每月之薪資約
      為20,905元及23,150元, 有黃偉益之戶籍謄本、學生證及
      95、96年度所得稅各類所得資料清單等件在卷可稽（卷第
      10頁、64頁、71至72頁），足證黃偉益係有謀生能力且非
      無資力之人，自無仰賴聲請人扶養之必要，是此部分之扶
      養費3,000 元，亦應扣除。再者，夫妻為家庭共同生活之
      一員，本應相互負擔、支援他方之必要支出，就子女扶養
      費及生活必要支出均應與配偶共同負擔。聲請人雖稱其配
      偶自身亦有負債，未能共同負擔家計云云，然此部分並未
      列舉負債明細、金額及提出相關文件以資證明，尚不足採
      ，是聲請人之配偶亦應共同負擔子女扶養費及家庭生活必
      要支出。另聲請人主張每月之必要支出費用：水電、電話
      費共5,000 元、膳食及教育費5,000 元、油資7,000 元、
      稅賦3,250 元及扶養黃偉豪之費用3,000 元等共23,250元
      ，另須償還私人債務5,000 元；惟其僅提出水電、電話費
      之收據，其餘所陳上開支出，均未列舉支出之明細、金額
      及提出相關單據為證，本院自無從判斷上開費用是否真實
      或必要，並審究聲請人是否確實因不可歸責於己之事由，
      致履行協商顯有重大困難，自難謂聲請人已就本案之調查
      審理已善盡協力義務，是上開主張亦無足取。縱認聲請人
      上開主張為真實，其於96年1 月份毀諾，該年度每月平均
      收入為36,073元（卷第21頁），扣除協商金額13,772元、
      償還私人債務5,000 元，及與配偶分擔上開生活必要支出
      20,250元、扶養黃偉豪之費用3,000 元後，尚餘5,676 元
      【計算式：36 ,073 －13,772－5,000 －1/2 （20,250
      ＋3,000） ＝5, 676】，足見聲請人維持基本生活並履行
      協商方案並無顯有重大困難之虞。
（三）綜上，聲請人上開主張，均與因不可歸責於己之事由，致
      履行顯有重大困難之要件不符。此外，其就上開要件，迄
      未合理主張及舉證證明，故本件聲請已違背消費者債務清
      理條例第151 條第5 、6 項之規定，且上開欠缺又無從補
      正，自應駁回其更生之聲請。又聲請人向本院聲請更生，
      前經本院裁定保全處分及延長保全處分在案，茲因本件業
      已裁定駁回更生之聲請，該保全處分及延長保全處分自有
      併予撤銷之必要，爰裁定如主文。
中    華    民    國    98    年    3     月    16    日
                  民事庭法  官 黃怡玲
以上正本係照原本作成。
如不服本裁定應於送達後10日向本院提出抗告狀，並繳納抗告費
新台幣1,000元。
                        書記官 孫銘宏
中    華    民    國    98    年    3     月    16    日


司法院資訊處製作；財團法人民間司法改革基金會備份。
